臺灣高等法院民事判決
109年度重家上字第71號
上  訴  人  李盈進  

訴訟代理人  彭首席律師                    
被 上訴 人  嚴心秀  

上列當事人間請求土地及建物所有權移轉登記事件，上訴人對於
中華民國108年12月26日臺灣新竹地方法院108年度重家訴字第2
號第一審判決提起上訴，本院於109年11月10日言詞辯論終結，
判決如下：
    主      文
上訴駁回。
第二審訴訟費用由上訴人負擔。
    事實及理由
甲、程序方面：
按「當事人不得提出新攻擊或防禦方法。但有下列情形之一者，
不在此限……三、對於在第一審已提出之攻擊或防禦方法為補充者
」，民事訴訟法第447條第1項第3款定有明文，此規定且為家事
事件所準用。上訴人於本院聲請訊問證人魏木忠（本院卷第62頁
），已釋明合於民事訴訟法第447條第1項第3款之規定（本院卷
第65頁），應准其提出。   
乙、實體方面：
上訴人起訴主張：兩造於民國107年8月8日結婚，婚後初期相處
  尚屬融洽，然被上訴人因投資期貨、股市等金融商品無節制而
  嚴重虧損；另其幾乎靠伊撫養，伊經濟壓力難以負荷，卻未見
  被上訴人體諒。伊為求讓被上訴人安心居住，出資購買坐落新
  竹縣○○鎮○○段000000地號及坐落其上之門牌號碼新竹縣○○鎮○○
  街00巷0號之建物（下稱系爭不動產），借名登記在被上訴人
  名下，並約定伊為系爭不動產之所有權人，須待伊死亡後方歸
  被上訴人處分。然被上訴人不捨既得利益，欲私下出售他人，
  令伊心寒，伊原認得偶係屬佳話，得相知餘生，如今想起，被
  上訴人不過是為伊之金錢。爰以起訴狀繕本之送達為終止兩造
  借名登記之意思表示，求為命被上訴人將系爭不動產移轉登記
  予上訴人之判決。
  被上訴人則以：兩造婚後原居住於臺中市太平區，嗣於107年1
  0月6日與訴外人簽訂不動產買賣契約書將共同居住之房屋出售
  ，上訴人承諾會將房屋出售價金之一半即新臺幣（下同）230
  萬元分給伊，然事後未依約履行，其為彌補伊，遂同意出資購
  買系爭不動產贈與伊，其事後不只一次以口頭（電話錄音）或
  承諾書之書面方式確認此事。伊雖曾於107年11月3日立書切結
  ，載明要出售系爭房屋或向銀行為第二順位貸款，需經其同意
  等語，惟該切結書無何關於借名登記約定之文字記載。況如上
  訴人為系爭不動產之實質所有權人，其對於系爭不動產具有完
  全之使用收益、管理、處分之權利，不論出租房屋、出售房屋
  、設定抵押負擔等，上訴人本得自由為之，何需由伊立書切結
  以擔保其居住之權益？再如無債信等其他問題存在，以妻名義
  購買之不動產，即歸妻所有，為一般社會經驗，況其有多次婚
  姻經驗並久經社會歷練，當知其中涵義及利害關係，系爭不動
  產既經登記伊為所有權人，顯然在購買之時，上訴人即已將系
  爭不動產歸屬伊之意思等語，資為抗辯。
原審駁回上訴人之請求，上訴人聲明不服提起上訴，聲明 ： 
　㈠原判決廢棄。
　㈡被上訴人應將坐落新竹縣○○鎮○○段000000地號土地(地目建，
    面積48.9平方公尺)及其上同段000建號建物(189.75平方公
    尺)，移轉登記予上訴人。
  被上訴人答辯聲明：上訴駁回。
上訴人主張前揭事實，提出系爭不動產登記謄本為證（原審婚
  字卷第15-21頁）。兩造不爭執事項：
　㈠兩造於107年8月8日結婚。上訴人簽立承諾書載明:「本人李
    盈進保證永遠深愛嚴心秀小姐，如有違背承諾所有房地產、
    資產、現金歸嚴心秀作為損失補償費（也不能外遇愛別人)
    ，不結交其他女人」(原審卷第119頁)。
  ㈡系爭不動產由上訴人於107年12月1日出資所購買，以被上訴
    人之名義為所有權登記名義人。
  ㈢上訴人提出107年10月8日臺灣銀行匯款申請書回條聯，被上
    訴人則於107年11月3日簽立切結書: 「本人嚴心秀於新埔的
    房子(陸光豪墅)若要出售或向銀行借款二胎房貸，需要經過
    李盈進同意」(原審卷第207頁) 。上訴人並另簽立承諾書給
    被上訴人，載明:「○○街00巷0號(即系爭不動產)全歸嚴心秀
    所有，嚴沒欠李盈進任何借款」等語(原審卷第209頁)。
  ㈣上訴人於手機之通訊軟體內，上訴人有與多名女子連絡，並
    主動向對方表示「想作愛嗎」、「想不想在電話裡愛愛嗎？
    (見原審卷第49、51頁)」以及與多名女子連絡之資訊(原審
    卷第55-87頁)。
  ㈤被上訴人提出兩造之錄音譯文(原審卷第123-135頁，光碟片
    置於卷內37頁)。
上訴人主張兩造間就系爭不動產成立借名登記契約，經上訴人
  終止借名契約後，其得請求被上訴人將系爭不動產移轉登記予
  上訴人云云，為被上訴人所否認，並以前詞置辯。
　㈠按稱借名登記，謂當事人約定一方將自己之財產以他方名義
    登記，而仍由自己使用、收益、處分，他方允就該財產為出
    名登記之契約。是自須當事人互相表示意思一致，始能成立
    。又不動產登記名義人通常即為所有人，乃社會通念，主張
    登記名義人非實際所有人，而屬借名登記，據以在訴訟上主
    張權利者，應就其與出名人於何時、何地、以何方式為借名
    之要約、承諾，及意思表示之合致等攸關借名登記契約成立
    要件之事實，負舉證之責。負舉證責任之一方，苟能證明間
    接事實並據此推認要件事實，雖無不可，並不以直接證明為
    必要，惟此經證明之間接事實與待證之要件事實間，須依經
    驗法則或論理法則足以推認其關聯性存在，且綜合各該間接
    事實，已可使法院確信待證之要件事實為真實者，始克當之
    ，不得僅以推測之詞作為認定之依據，否則即屬違背證據法
    則。又民事訴訟如係由原告主張權利者，應先由原告負舉證
    之責，若原告先不能舉證，以證實自己主張之事實為真實，
    則被告就其抗辯之事實即令不能舉證，或其所舉證據尚有疵
    累，亦應駁回原告之請求。
　㈡上訴人主張其出資購買系爭不動產，為實質所有權人，係基
    於借名登記法律關係暫登記予被上訴人名義云云，無非係以
    兩造間於107年11月3日簽有切結書：「本人嚴心秀於新埔的
    房子（陸光豪墅）若要出售或向銀行借款二胎房貸，需要經
    過李盈進同意」云云（原審卷第207頁）。惟觀諸該切結書
    記載內容，無任何關於借名登記約定之文字記載，尚難以上
    開切結書逕認上訴人與被上訴人間成立借名登記關係。且兩
    造原係夫妻關係，共同占有使用系爭不動產，為確保上訴人
    居住權利所為之約定，無從據此認定被上訴人僅係名義上之
    所有權人，上開切結書自難作為有利於上訴人認定之依據。
  ㈢況不動產之取得對價若非由登記名義人全數支付者，所涉原
    因多端，或為財務規劃與財產管理之便利而為之，或為借名
    登記、脫法行為等關係，或係出於經濟考量而為之借款、合
    資等關係，或係出於情感因素而為之扶養費或贈與關係，不
    一而足，且屬現時一般社會交易行為所常見。準此，縱上訴
    人為系爭不動產主要出資者一節為真，亦不足證明上訴人係
    借用被上訴人之名義購買系爭不動產，而在兩造間成立借名
    契約。
  ㈣上訴人於本院聲請訊問證人魏木忠，據魏木忠到場證述：「
    （證人是否參與系爭不動產洽購過程？）有參與討論買賣價
    金確認部分，價金確認後我們就發給代銷公司處理簽約事宜
    」、「（證人對系爭房屋之出資購買人、應登記所有權人為
    何人，有無印象？）我當初只知道被上訴人是房地的所有權
    人，上訴人是銀行貸款的債務人。但是當初上訴人有跟我提
    到其一些不安的地方，問我有何方法可解決，我有建議其去
    找新竹市的公證人」、「我有推薦許錫星公證人給上訴人，
    因上訴人擔心其將房地登記在被上訴人名下，之後會有風險
    ，希望能有些保障，所以我就建議其到公證處將權利義務定
    清楚，爾後也較有據可循。兩造之後有無去找公證人，我不
    清楚」、「（證人是否知悉系爭房屋價金，所有權歸屬，後
    續如何處理？）後續我未處理，所以我不知道。因為在買賣
    完成後，我就未再參與後續的事宜」云云（本院卷第112-11
    3頁）。是魏木忠上開證言，其未全程參與兩造協調商議及
    簽立上開切結書之過程，無從得知兩造當時所欲辦理公證之
    事項，兩造嗣後亦未辦理公證，難以證明兩造當時購買系爭
    不動產，以被上訴人為登記名義人之真意為上訴人借用被上
    訴人之名義登記而成立借名登記契約，魏木忠之證言自難作
    為有利於上訴人認定之依據。
　㈤且系爭不動產之權狀是由被上訴人持有，水電、瓦斯及房屋
    稅、地價稅等費用均是由被上訴人繳納，被上訴人亦提出其
    持有系爭不動產所有權狀影本、繳納房貸之證明等（原審卷
    第241-293頁、本院卷第79-97、105頁)，顯然被上訴人除為
    系爭不動產之登記所有權人，亦實際就系爭不動產有使用、
    管理之權限，上訴人主張其為系爭不動產之實際所有權人，
    自屬無據。
  ㈥以上，被上訴人乃實際就系爭不動產為使用、管理之人，為
    系爭不動產之所有權人，上訴人迄未積極舉證證明兩造間確
    實存在有借名登記契約關係，從而上訴人以起訴狀繕本之送
    達終止兩造間借名契約，進而請求被上訴人將系爭不動產之
    所有權移轉登記予己，於法無據，不應准許。
綜上所述，上訴人請求被上訴人將坐落新竹縣○○鎮○○段000000
  地號土地（地目建，面積48.9平方公尺）及其上同段000建號
  建物（189.75平方公尺），移轉登記予上訴人，於法無據，應
  予駁回。原審為上訴人敗訴之判決，核無不合。上訴意旨指摘
  原判決不當，求予廢棄改判，為無理由，應予駁回。
本件因事證已臻明確，兩造其餘攻擊、防禦方法及所為之立證
　，經審酌後認與判決之結果不生若何影響，無庸再逐一予以論
  列，合併敘明。
據上論結，本件上訴為無理由，依家事事件法第51條、民事訴訟
法第449條第1項、第78條判決如主文。
中　　華　　民　　國　　109 　年　　11　　月　　30　　日
                  家事法庭
                        審判長法  官  陳邦豪
                              法  官  古振暉
                              法  官  湯美玉
正本係照原本作成。
如不服本判決，應於收受送達後20日內向本院提出上訴書狀，其
未表明上訴理由者，應於提出上訴後20日內向本院補提理由書狀
（均須按他造當事人之人數附繕本）上訴時應提出委任律師或具
有律師資格之人之委任狀；委任有律師資格者，另應附具律師資
格證書及釋明委任人與受任人有民事訴訟法第466條之1第1項但
書或第2項（詳附註）所定關係之釋明文書影本。如委任律師提
起上訴者，應一併繳納上訴審裁判費。
中　　華　　民　　國　　109 　年　　11　　月　　30　　日
　　　　　　　　　　　　　    書記官  陳美宜
附註：
民事訴訟法第466條之1（第1項、第2項）：
對於第二審判決上訴，上訴人應委任律師為訴訟代理人。但上訴
人或其法定代理人具有律師資格者，不在此限。
上訴人之配偶、三親等內之血親、二親等內之姻親，或上訴人為
法人、中央或地方機關時，其所屬專任人員具有律師資格並經法
院認為適當者，亦得為第三審訴訟代理人。